最高法院刑事判決　　　　　　　　　　　　　　　八十七年度台上字第四二一八號
　　上　訴　人　丙○○　男
　　選任辯護人　蔡淑媛律師
　　　　　　　　陳里己律師
　　　　　　　　何俊魁律師
　　上　訴　人　甲○○　男
　　　　　　　　乙○○　男
　　右　一　人
　　選任辯護人　陳清白律師
右上訴人等因違反肅清煙毒條例案件，不服台灣高等法院台南分院中華民國八十七年
七月七日第二審判決（八十七年度上重訴字第四○四號，起訴案號：台灣台南地方法
院檢察署八十六年度偵字第一一三三四、一二五四四號），提起上訴，本院判決如左
：
    主  文
原判決撤銷，發回台灣高等法院台南分院。
    理  由
本件原判決認定：上訴人丙○○曾於民國八十二年間，因煙毒案件，經台灣高雄地方
法院判處有期徒刑三年二月確定，於八十六年二月二十三日執行完畢，竟未知悔改，
復基於意圖營利之概括犯意，先於八十六年四月間，在高雄市「龍華飯店」前，自某
香港籍年約四十歲左右不詳姓名之成年男子，以每塊新台幣（下同）五十萬元價格購
買毒品海洛因磚（每塊重三百七十五公克）五十塊，雙方約定售出後再付價款。丙○
○除於同年五月間，以每塊六十萬元之價格，在高雄市○○路「大順加油站」販賣一
塊毒品海洛因磚予年約三十歲左右姓名不詳綽號「小東」之成年男子，及在高雄市○
○路某咖啡廳販賣二塊毒品海洛因磚予年約二十餘歲姓名不詳綽號「義雄」之成年男
子外，復與甲○○共同基於意圖營利之犯意聯絡，由其負責供應毒品海洛因（其向甲
○○收取每塊毒品海洛因磚之價格原則上為六十萬元，尚可視該海洛因磚之品質、受
潮程度或有其他瑕疵，另為議價），而甲○○則負責尋覓下游之毒販買主並賺取其中
之差價，彼等計共同販售毒品海洛因十餘次，並由丙○○在台南市「龍族茶藝館」或
高雄市○○路或自強路交付毒品，丙○○販毒所得後再依約按每塊五十萬元買入之價
款透過不詳名稱銀樓匯款予上開大盤賣主香港籍之不詳姓名成年男子。八十六年八月
間，乙○○為購入毒品販售，遂與甲○○約定交易，由甲○○聯繫丙○○於同年九月
二日下午四時許，在高雄市「龍族茶藝館」交易毒品，同日下午乙○○即駕駛車牌號
碼Ｎ六－一○七九號三菱牌自小客車，並攜帶七十萬餘元之現款前往該茶藝館，並將
該車之鑰匙先交予甲○○，欲以錢、貨分離之方式（即先將毒品放置藏於其車內，再
一手交錢，一手交回其汽車或機車鑰匙之方式）進行交易，俟丙○○依約到達該交易
地點後，由甲○○單獨至丙○○所駕駛之車牌號碼ＹＳ－九九九五號白色賓士轎車內
，洽談買方乙○○該次購買毒品之數量為海洛因磚一塊，並指定丙○○將毒品置放於
停放在該茶藝館外之乙○○所駕之上開自小客車駕駛座底下，甲○○即將該車牌號碼
Ｎ六－一○七九號自小客車之鑰匙交予丙○○，丙○○隨即駕駛前開白色賓士轎車至
高雄縣大寮鄉○○路三五三號十樓租居處取海洛因磚一塊，再到茶藝館並依約將上開
毒品海洛因磚置放於乙○○前開Ｎ六－一○七九號自小客車之駕駛座底下，於返回該
茶藝館欲交付該車鑰匙予乙○○時，當場在該茶藝館門前為法務部調查局台南縣調查
站與南區機動組、新營憲兵隊合組之專案人員查獲，除在前開乙○○駕駛之車輛內扣
得渠等交易之該塊毒品海洛因磚外，復循線至高雄縣大寮鄉○○路三五三號十樓丙○
○之住處扣得毒品海洛因磚三十四塊，連同前開海洛因磚一塊合計淨重十二點四七九
五○公斤（純質淨重十點一五○八三公斤）及丙○○所有如原判決附表二所示供犯罪
所用之物及販賣毒品所得等情。因而撤銷第一審之科刑判決，改判論上訴人丙○○以
共同連續販賣毒品，累犯罪，判處死刑，褫奪公權終身，扣案海洛因磚三十五塊（淨
重十二點四七九五○公斤）沒收併銷燬之，扣案如原判決附表所示之物沒收之。論上
訴人甲○○以共同連續販賣毒品罪；上訴人乙○○販賣毒品罪，均判處無期徒刑，褫
奪公權終身，扣案海洛因磚壹塊沒收並銷燬之，雖非無見。惟查：(一)肅清煙毒條例第
十三條及毒品危害防制條例第十九條第一項之規定，係刑法第三十八條第一項第三款
、第三項但書之特別規定，採義務沒收主義，故販賣毒品所得之金錢，如能認定確係
販賣毒品所得之款項，均應宣告沒收，不以當場搜獲扣押者為限。本件原判決既認定
上訴人丙○○，業以每塊六十萬元之價格，出售毒品海洛因三塊。又與上訴人甲○○
共同販賣毒品海洛因十餘次。則其販賣毒品所得之總款項究有若干﹖原審並未詳細調
查，在事實欄明白記載，並全部宣告沒收。竟僅將搜獲扣押之現款十四萬八千元及面
額六萬元之支票乙紙諭知沒收，自有調查之職責未盡及適用法則不當之違誤。(二)按科
刑判決之事實一欄，為適用法令之依據，故凡於適用法令有關之事實，均應予記載，
始足為適用法令之依據。而刑法之連續犯，又以有數個獨立之犯罪行為，基於一個概
括犯意反覆為之，而觸犯同一罪名為要件，且其數個犯罪行為，應屬可分，須分別予
以認定，然後依刑法第五十六條論以一罪，方屬適法。本件原判決就上訴人丙○○夥
同甲○○共同連續販賣毒品部分，僅籠統認定，上訴人丙○○復與甲○○共同基於意
圖營利之犯意聯絡，由其負責供應毒品海洛因（其向甲○○收取每塊毒品海洛因磚之
價格原則上為六十萬元，尚可視該海洛因磚之品質、受潮程度或有其他瑕疵，另為議
價），而甲○○則負責尋覓下游之毒販買主並賺取其中之差價，彼等計共同販售毒品
海洛因十餘次，並由丙○○在台南市（按係高雄市之誤）「龍族茶藝館」或高雄市○
○路或自強路交付毒品等情。而就其二人究竟各於何時何地共同販賣毒品於何人﹖數
量及價格各若干﹖均未明白認定，依前開說明，自不足資為適用法令之依據。(三)販賣
毒品罪，固不以販入之後，復行賣出為構成要件，但仍須以營利為目的，將毒品購入
，或將之賣出，二者必有其一，犯罪始為成立，方可論以既遂。本件就上訴人乙○○
販賣毒品部分，係認定上訴人乙○○為購入毒品販售，遂與甲○○於八十六年八月間
約定交易，由甲○○聯繫丙○○於同年九月二日下午四時許，在高雄市「龍族茶藝館
」交易毒品，同日下午乙○○即駕駛車牌號碼Ｎ六－一○七九號三菱牌自小客車，並
攜帶七十萬餘元之現款前往該茶藝館，及將該車之鑰匙先交予甲○○，欲以錢、貨分
離之方式（即先將毒品放置藏於其車內，再一手交錢，一手交回其汽車或機車鑰匙之
方式）進行交易，俟丙○○依約到達該交易地點後，由甲○○單獨至丙○○所駕駛之
車牌號碼ＹＳ－九九九五號白色賓士轎車內，洽談買方乙○○該次購買毒品之數量為
海洛因磚一塊，並指定丙○○將毒品置放於停放在該茶藝館外之乙○○所駕之上開自
小客車駕駛座底下，甲○○即將該車牌號碼Ｎ六－一○七九號自小客車之鑰匙交予丙
○○，丙○○隨即駕駛前開白色賓士轎車至高雄縣大寮鄉○○路三五三號十樓租居處
取海洛因磚一塊，再到茶藝館並依約將上開毒品海洛因磚置放於乙○○前開Ｎ六－一
○七九號自小客車之駕駛座底下，於返回該茶藝館欲交付該車鑰匙予乙○○時，當場
在該茶藝館門前為法務部調查局台南縣調查站與南區機動組、新營憲兵隊合組之專案
人員查獲等情。依原判決認定之事實丙○○雖已將海洛因磚一塊，置放乙○○自用小
客車之駕駛座底下，但開啟車門及操控該車之鑰匙，乃在丙○○手中，尚未交付乙○
○。則能否謂該毒品已在乙○○實力支配之下，而完成交付行為，饒堪研求。原審見
未及此，遽行判決，自嫌速斷，而難昭折服。以上或為本院得依職權調查之事項，或
為上訴意旨所指摘，應認原判決有撤銷發回之原因。又原判決將證人李明印誤載為李
明山（原判決第十頁第八行），更審判決時宜注意更正之。又本件係毒品危害防制條
例修正施行前繫屬之案件，依修正後之規定處理之，併予指明。
據上論結，應依刑事訴訟法第三百九十七條、第四百零一條，判決如主文。
中      華      民      國    八十七    年     十二     月      十      日
                              最高法院刑事第五庭
                                  審判長法官  黃  劍  青
                                        法官  劉  敬  一
                                        法官  林  增  福
                                        法官  邵  燕  玲
                                        法官  張  清  埤
      右正本證明與原本無異
                                              書  記  官
中      華      民      國    八十七    年     十二     月     十五     日
                                                                       Ａ
